ACORDAO-COMPLETO-2484438

ACÓRDÃO 1495/2022 ATA 25/2022 - PLENÁRIO

VISTOS, relatados e discutidos estes autos de recursos de reconsideração interpostos por Estrutural Montagens e Empreendimentos Ltda. e DMDL Montagens de Stands Ltda., contra o Acórdão 1280/2018-TCU-Plenário.
ACORDAM os Ministros do Tribunal de Contas da União, reunidos em sessão do Plenário, ante as razões expostas pelo relator e com fundamento nos artigos 32, inciso I, e 33, da Lei 8.443/1992, em:
9.1. conhecer dos recursos de reconsideração para, no mérito, negar-lhes provimento;
9.2. dar ciência desta deliberação às recorrentes e demais interessados.

Recursos de reconsideração contra acórdão que declarou a inidoneidade para licitar das recorrentes, em razão de irregularidades verificadas em contratações da entidade.

Agência Brasileira de Promoção de Exportações e Investimentos.

3. Interessados/Responsáveis/Recorrentes:
3.1. Responsáveis: CBM - Empresa Brasileira de Montagens Ltda (88.157.789/0001-30); Ciaset Expos Locações Eireli (03.486.512/0001-06); DMDL Montagens de Stands Ltda. (05.332.851/0001-55); Estrutural Montagens e Empreendimentos Ltda (54.481.148/0001-14); José Ricardo Santana (XXX.736.888-XX); Luciana Gatto Fonseca (XXX.029.411-XX); Octaplan Arquitetura e Promoção Ltda (02.065.049/0001-58); Rogério Bellini dos Santos (XXX.097.746-XX).
3.2. Recorrentes: Estrutural Montagens e Empreendimentos Ltda (54.481.148/0001-14); DMDL Montagens de Stands Ltda. (05.332.851/0001-55)..

13.1. Ministros presentes: Ana Arraes (Presidente), Walton Alencar Rodrigues (Relator), Benjamin Zymler, Vital do Rêgo e Antonio Anastasia.
13.2. Ministros-Substitutos convocados: Augusto Sherman Cavalcanti e Marcos Bemquerer Costa.
13.3. Ministros-Substitutos presentes: André Luís de Carvalho e Weder de Oliveira.

DMDL Montagens de Stands Ltda.

WALTON ALENCAR RODRIGUES

Ministro Benjamin Zymler.

Adoto, como parte do relatório, instrução elaborada no âmbito da Secretaria de Recursos:
INTRODUÇÃO
1.	Versa a espécie sobre Recursos de Reconsideração interpostos por Estrutural Montagens e Empreendimentos Ltda. (peça 150) e DMDL Montagens de Stands Ltda. (peça 155) , em face do Acórdão 1280/2018-TCU-Plenário (peça 109) , de relatoria do Ministro Benjamin Zymler, que possui o seguinte teor:
ACORDAM os Ministros do Tribunal de Contas da União, reunidos em sessão do Plenário, ante as razões expostas pelo Relator, em:
9.1. julgar regulares com ressalva as contas dos srs. Rogério Bellini dos Santos, José Ricardo Santana e Luciana Gatto Fonseca, dando-lhes quitação, nos termos dos arts. 1°, inciso I; 16, inciso II; 18 e 23, inciso II, da Lei 8.443/1992; 
9.2. julgar irregulares as contas da CBM - Empresa Brasileira de Montagens Ltda., nos termos dos arts. 1°, inciso I, 16, inciso III, alínea "c", 19 e 23, inciso III, da Lei 8.443/1992, condenando-a ao pagamento das quantias abaixo relacionadas, com a incidência dos devidos encargos legais, calculados a partir das datas correspondentes até o efetivo recolhimento, na forma da legislação em vigor, 
		Débito
	Data

		R$ 459.579,11
	17/5/2012

		R$ 318.594,81
	29/5/2012

		R$ 51.552,00
	29/5/2012

		R$ 16.265,50
	17/5/2012

		 (R$ 8.193,74) 
	29/5/2012

9.3. fixar o prazo de 15 (quinze) dias, a contar da data da notificação, para que a responsável de que trata o subitem anterior comprove, perante o Tribunal, o recolhimento das referidas quantias aos cofres da Agência Brasileira de Promoção de Exportações e Investimentos (Apex-Brasil) , nos termos do art. 23, inciso III, alínea "a", da Lei 8.443/1992 c/c o art. 214, inciso III, alínea "a", do Regimento Interno do TCU (RI/TCU) ;
9.4. aplicar à responsável abaixo arrolada a pena de multa prevista no art. 57 da Lei 8.443/1992, de acordo com o valor indicado:
	Responsável
	Valor (R$) 

	CBM - Empresa Brasileira de Montagens Ltda.
	478.000,00

9.5. fixar o prazo de 15 (quinze) dias, a contar da data da notificação, para que a responsável de que tratam o subitem anterior  comprove, perante o Tribunal (art. 214, inciso III, alínea "a", e 269 do RI/TCU) , o recolhimento das referidas quantias aos cofres do Tesouro Nacional, atualizadas, quando pagas após seu vencimento, monetariamente desde a data de prolação deste acórdão até a do efetivo recolhimento, na forma da legislação em vigor; 
9.6. autorizar a cobrança judicial das dívidas, caso não atendidas as notificações, nos termos do art. 28, inciso II, da Lei 8.443/1992;
9.7. autorizar, desde já, caso requerido, o parcelamento das dívidas em até 36 (trinta e seis) parcelas mensais e consecutivas, alertando aos responsáveis que a falta de pagamento de qualquer parcela importará no vencimento antecipado do saldo devedor, nos termos do art. 26 da Lei 8.443/1992 c/c o art. 217 do Regimento Interno/TCU;
9.8. declarar, com fundamento no art. 46 da Lei 8.443/1992, a inidoneidade da empresa CBM - Empresa Brasileira de Montagens Ltda. para participar, por cinco anos, de licitação na administração pública federal;
9.9. declarar, com fundamento no art. 46 da Lei 8.443/1992, a inidoneidade das empresas Octaplan Arquitetura e Promoção Ltda., Estrutural Montagem e Empreendimentos Ltda.; DMDL Montagem de Stands Ltda. e Set Locações Ltda. para participar, por dois anos, de licitação na administração pública federal;
9.10. dar ciência deste acórdão:
9.10.1. à Secretaria de Logística e Tecnologia de Informação do Ministério do Planejamento, Orçamento e Gestão para que, atendendo às recomendações exaradas no item 9.6 do Acórdão 1986/2013-TCU-Plenário, possa proceder aos registros e às comunicações pertinentes;
9.10.2. ao Ministério da Transparência e Controladoria-Geral da União para a inscrição das entidades indicadas nos itens 9.8. e 9.9. deste acórdão no Cadastro Nacional de Empresas Inidôneas e Suspensas (CEIS) ;
9.10.3. ao Ministério Público Federal no Distrito Federal e à Superintendência Regional da Polícia Federal no Distrito Federal.
HISTÓRICO
2.	Originalmente, estes autos tratavam de tomada de contas especial instaurada em razão do Acórdão 2419/2015-TCU-Plenário, proferido em sede de representação que apurava irregularidades na organização, pelo Ministério das Relações Exteriores, da Conferência das Nações Unidas sobre Desenvolvimento Sustentável (Rio+20) , realizada na cidade do Rio de Janeiro - RJ, em 2012.
3.	Por meio de acordo de cooperação ajustado com o Ministério das Relações Exteriores (MRE) , publicado a menos de dois meses de início do evento, coube à Agência Brasileira de Promoção de Exportações e Investimentos - ApexBrasil (serviço social autônomo supervisionado pelo MRE) a execução dos seguintes projetos:
a) Pavilhão Brasil, instalado no Parque dos Atletas, em frente ao Riocentro, com o propósito de expor a posição do governo brasileiro sobre questões de meio ambiente, no valor de R$ 20 milhões;
b) Arena Socioambiental, no Aterro do Flamengo, dirigida ao público em geral, composta por uma tenda de debates, dedicada a uma exposição de Portinari e vídeos diversos, além de espaços vizinhos ocupados nos pilotis do Museu de Arte Moderna, onde eram expostos e comercializados produtos sustentáveis da economia brasileira, no valor de R$ 6,5 milhões.
4.	O Acórdão 2419/2015-TCU-Plenário, também de relatoria do Ministro Benjamin Zymler, além de converter os autos de representação em tomada de contas especial, apurou débito a ensejar a citação dos responsáveis. Nesse sentido, assim está descrito o Acórdão 2419/2015-TCU-Plenário:
ACORDAM os Ministros do Tribunal de Contas da União, reunidos em Sessão do Plenário, ante as razões expostas pelo Relator, em:
9.1. conhecer da presente representação, por preencher os requisitos de admissibilidade estabelecidos nos arts. 235, caput e parágrafo único, e 237, inciso VI e parágrafo único, do Regimento Interno do TCU, para, no mérito, considerá-la procedente;
9.2. determinar, nos termos do art. 46 da Lei 8.443/1992, a realização de oitiva das empresas Octaplan Arquitetura e Promoção Ltda.; Estrutural Montagem e Empreendimentos Ltda.; DMDL Montagem de Stands Ltda.; Ciaset Set Locações S/S Ltda. e CBM Empresa Brasileira de Montagens Ltda. para que se manifestem acerca dos indícios de fraude na apresentação de orçamentos que justificaram a contratação da Apex pela Empresa Brasileira de Montagem Ltda. - CBM (Contrato 10-05/2012) ;
9.3. converter os autos em tomada de contas especial, nos termos do art. 47 da Lei 8.443/92 e do art. 252 do Regimento Interno do TCU;
9.4. autorizar, nos termos dos arts. 12, inciso II, da Lei 8.443/92, a citação solidária dos responsáveis abaixo arrolados para que, no prazo de quinze dias, apresentem alegações de defesa ou recolham, aos cofres da Agência Brasileira de Promoção de Exportações e Investimentos (Apex-Brasil) , as quantias indicadas no quadro abaixo, com os devidos encargos legais, a partir das respectivas datas até o efetivo recolhimento, em razão da execução do Contrato 10-05/2012, firmado entre a Apex-Brasil e a Empresa Brasileira de Montagem Ltda. (CBM) , com preços acima dos valores praticados no mercado:
9.4.1. Responsáveis: CBM - Empresa Brasileira de Montagem Ltda.; Sra. Luciana Gatto Fonseca; Sr. José Ricardo Santana e Sr. Rogério Bellini dos Santos:
		Débito (R$) 
	Data

	Elevadores hidráulicos
	459.579,11
	17/5/2012

	Projetores Panasonic
	318.594,81
	29/5/2012

	Painel de LED
	51.552,00
	29/5/2012

	Piso Easyfloor
	16.265,50
	17/5/2012

	Computadores
	 (8.193,74) 
	29/5/2012

9.5. encaminhar cópia deste acórdão, acompanhado do relatório e voto que o fundamentam, aos responsáveis, ao Departamento de Polícia Federal e ao Ministério Público Federal.
5.	Estabelecido o devido processo legal, cujos corolários são o contraditório e a ampla defesa, o Tribunal, por meio do Acórdão 1280/2018-TCU-Plenário (peça 109) , no que tange às empresas recorrentes, julgou irregulares as contas da empresa CBM - Empresa Brasileira de Montagens Ltda., condenando-a ao débito especificado em seu item 9.2, além de aplicar-lhe multa (item 9.4) . Além disso, declarou inidôneas as empresas Octaplan Arquitetura e Promoção Ltda., Estrutural Montagem e Empreendimentos Ltda.; DMDL Montagem de Stands Ltda. e Set Locações Ltda. para participar, por dois anos, de licitação na administração pública federal (item 9.9) , e por cinco anos a empresa CBM - Empresa Brasileira de Montagens Ltda. (item 9.8) .
6.	O débito apurado por meio do Acórdão recorrido origina-se de superfaturamento na execução mediante dispensa de licitação, com fundamento no art. 9º, XVIII, do Regulamento de Licitações da Apex-Brasil - participação em feiras e exposições.
7.	Nos termos do Voto (peça 111) , condutor do Acórdão (peça 109) atacado, assim está descrito o débito apurado:
4. O referido instrumento, no valor de R$ 9.400.000,00, teve por objeto a construção, montagem, decoração, apoio, manutenção e desmontagem do Pavilhão Brasil. Os principais itens do contrato referiam-se à construção dos pavilhões - R$ 4.811.000,00 - aluguéis de equipamentos de imagem e som - R$ 3.382.188,00 - e instalação da infraestrutura - R$ 490.000,00.
5. O superfaturamento apontado ocorreu nos seguintes termos:
	 
	Preço fornecedora contratada (R$) 
 (a) 
	Preço pesquisa mercado (R$)        (b) 
	Preço com BDI (19,6%)                        (c) 
	Preço pago (R$) 
 (d) 
	Débito (R$) 
 (d-c) 

	Elevadores hidráulicos (locação e montagem) 
	196.004,09 
	 ... 
	234.420,89 
	694.000,00 
	459.579,11 

	Projetores Panasonic
	. 
	203.181,60 
	243.005,19 
	561.600,00 
	318.594,81 

	Painel de LED
	 ... 
	168.000,00 
	200.928,00 
	252.480,00 
	51.552,00 

	Piso Easyfloor
	 ... 
	72.625,00 
	86.859,50 
	103.125,00 
	16.265,50 

	Computadores 
	 ... 
	100.764,00 
	120.513,74 
	112.320,00 
	 (8.193,74) 

	Total:
	196.004,09 
	544.570,60 
	885.727,33 
	1.723.525,00 
	837.797,67 

* valor atualizado até 23/04/2018: R$ 1.196.458,17.
6. Esse valor de sobrepreço representa 48,6% da amostra de R$ 1.723.525,00 e 8,9% do total contratado.
8.	O Relator a quo, no que tange à quantificação, citação e análise das alegações de defesa relativos ao valor do débito, fundamentou suas razões de decidir conforme motivação constante do voto de peça 111, do qual se extraem os excertos que serão transcritos conforme o item da tabela acima.
9.	Em relação aos Elevadores hidráulicos (locação e montagem) , assim se pronunciou o Relator a quo:
16. Especificamente em relação aos elevadores hidráulicos, a empresa argumenta que não foram considerados outros serviços os quais justificariam os pagamentos recebidos por esses equipamentos - execução de fundação, instalação de equipamentos elétricos auxiliares (geradores, estabilizadores, dentre outros) e despesas referentes aos prestadores de serviços (passagem, hospedagem, alimentação, etc.) .
17. A respeito desse item, consoante constante do voto condutor do Acórdão 2419/2015-TCU-Plenário, o projeto arquitetônico previa a instalação de dois elevadores fornecidos pela empresa Rohr S.A. Estruturas Metálicas com capacidade individual de carga de 1.500 kg (vinte passageiros) , modelo 15/30 (peça 41, p. 16 e 176) .
18. Em decorrência de fiscalização in loco efetuada pela unidade técnica, quando da realização do evento, realizou-se pesquisa de mercado de elevadores que atenderiam às necessidades de organização do evento, obtendo-se o preço de até R$ 135.600,00 para a aquisição e montagem de duas máquinas com capacidade de até oito passageiros ou 630 kg (peça 44, p. 9-10 do TC Processo 045.983/2012-7) .
19. Entretanto, não foi constatada a existência nos autos, nem mesmo na proposta da contratada, de maiores detalhes acerca das máquinas efetivamente oferecidas, como tipo de porta de cabine, velocidade, capacidade de carga, altura de alcance, revestimento interno etc. Essas características, observo, influenciam significativamente no preço do equipamento.
20. Já as notas fiscais da empresa fornecedora do equipamento (Rohr S.A. Estruturas Metálicas) , consideradas aquelas em que foi possível relacioná-las à locação e à instalação dos elevadores, apresentaram o valor de R$ 196.004,09, perfazendo R$ 234.420,89 com a incidência do BDI - (peça 19, p. 21-22 do TC Processo 045.983/2012-7) . Por sua vez, o valor pago pela Apex-Brasil foi R$ 694.000,00, configurando um débito de R$ 459.579,11.
21. Em sendo assim, considerando que a pesquisa de preços efetuada pela unidade técnica versou sobre máquinas diversas daquelas constantes do projeto arquitetônico e que há dúvidas acerca de qual equipamento foi fornecido, entendeu-se pertinente a utilização das notas fiscais da subcontratada como referência de preço, cujos valores, destaco, não discrepam significativamente da pesquisa efetuada junto ao mercado.
22. Por outro lado, tal qual colocado nos pareceres precedentes, a empresa não apresentou nenhum elemento comprobatório de que foram realizados serviços acessórios à instalação dos elevadores e que justificariam os preços praticados. Assim, o débito referente a esses equipamentos resta devidamente configurado.
10.	Quanto aos Projetores Panasonic, assim se pronunciou o Relator a quo:
28. Quanto aos projetores, foram locados doze da marca Panasonic PTD-6000US ao preço unitário de R$ 46.800,00, totalizando R$ 561.600,00 (peça 24, p. 23-26, do TC Processo 045.983/2012-7) .
29. A respeito, a unidade técnica assim se manifestou:
"Não foram localizados preços de locação do projetor especificado, mas somente de aquisição, conforme as páginas na internet das empresas E-projetores (peça 28, p. 27-28) , HTec Multimídia (peça 28, p. 29-31) e Power Home Áudio e Vídeo (peça 28, p. 32) . Nas páginas das empresas E-projetores e HTec Multimídia foi possível, ainda, obter os preços de envio ao Centro do Rio de Janeiro/RJ, respectivamente, R$ 101,80 e R$ 85,00. O valor médio dos fretes, R$ 93,40, foi somado ao preço praticado pela Power Home Áudio e Vídeo, já que não foi possível obter o valor de envio dessa empresa. Portanto, os preços da tabela a seguir são aquisição com entrega no Centro do Rio de Janeiro."
	Produto
	Preço pago à CBM (R$) 
	Preço de venda da empresa e-projetores (R$) 
	Preço de venda da empresa HTec (R$) 
	Preço Power Home (R$) 

	Projetores Panasonic PTD-6000 US (12 unid.) 
	561.600,00
	203.181,60
	126.420,00
	173.320,80

30. Ou seja, considerando a cotação de maior valor com a incidência de BDI, o preço de mercado seria R$ 243.005,19, enquanto foram pagos R$ 561.600,00, configurando um débito de R$ 318.594,81.
11.	No que tange ao Painel de LED, assim se pronunciou o Relator a quo:
31. Quanto aos painéis de LED, a lista de equipamentos da Mostra Audiovisual demonstra que foram disponibilizados 240 módulos, ao preço total de R$ 252.480,00 (peça 24, p. 23-26, do TC Processo 045.983/2012-7) .
32. A pesquisa de preços efetuada pela unidade técnica assim ocorreu:
"Foram recebidos orçamentos das empresas Play Loc (peça 28, p. 38) e F.F. Bernardes Comércio e Locação de Equipamentos Audiovisuais Ltda., nome fantasia Universal Locações (peça 28, p. 39) . Ambos orçamentos incluem transporte, montagem e estrutura de equipamentos e se referem à locação para o Rio de Janeiro/RJ por período similar ao de duração da Rio+20. A tabela a seguir compila os dados coligidos:
	Produto
	Preço pago à CBM
	Preço da Play Loc
	Preço da Universal

	Painéis de Led
	R$ 252.480,00
	R$ 168.000,00
	R$ 150.000,00

33. Ou seja, considerando a cotação de maior valor com a incidência de BDI, o preço de mercado seria de R$ 200.928,00, enquanto foram pagos R$ 252.480,00, configurando um débito de R$ 51.552,00.
34. Acerca desses equipamentos, a empresa alegou que, acrescidos aos custos específicos de fornecimento dos equipamentos, teriam sido executados serviços de montagem, adaptação, regulagem, operação, manutenção e testes nas cinco noites que antecederam o evento.
35. A respeito, registro, tal qual em relação às alegações anteriores, que a empresa não apresentou documentos comprobatórios da incidência de tais custos.
36. Ademais, ao se analisar a proposta da empresa verifica-se que a única exigência referente ao fornecimento dos equipamentos para locação era que "todos os equipamentos devem ser fornecidos com cabeamento, suportes e acessórios necessários para sua perfeita instalação" (peça 23, p. 8, do TC Processo 045.983/2012-7) .
37. Essa constatação reforça o entendimento da unidade técnica de que os valores ora tratados referiam-se exclusivamente à locação dos equipamentos, sendo que os custos de instalação e operação estariam relacionados a outras rubricas do orçamento, tais como: instalação da infraestrutura e serviços técnicos de apoio/manutenção para audiovisual (peça 23, p. 5, do TC Processo 045.983/2012-7) .
38. Assim, também essa parcela do débito não foi afastada pela Empresa Brasileira de Montagem.
12.	No tocante ao Piso Easyfloor, assim se pronunciou o Relator a quo:
23. Em relação ao piso dos pavilhões (modelo Easyfloor) , registro que foram utilizados 2.750 m2 de piso na cor cinza claro.
24. A empresa busca justificar os preços praticados ao argumento de que as mantas do piso não se encaixavam perfeitamente nos espaços, de forma que teria havido grande quantidade de ajustes e perdas, além de maiores despesas com mão de obra. Ademais, em alguns setores, teriam sido utilizados pisos mais reforçados que o tradicional.
25. A respeito, registro que, para o cálculo do valor de referência desse item, houve consulta a duas empresas no mercado, entre elas a Caprimar Ltda., que, segundo a CBM, foi a fornecedora do piso para a construção do Pavilhão Brasil. As cotações obtidas foram assim compiladas (os preços de aluguel incluem transporte, montagem e desmontagem e referem-se a período equivalente ao da realização do evento - peça 28, p. 40-43, do TC Processo 045.983/2012-7) :
	Produto
	Preço pago à CBM
	Preço da T & M
	Preço da Caprimar

	Piso Easy Floor (2750 m²) 
	R$ 103.125,00
	R$ 72.625,00
	R$ 33.000,00

26. Considerando-se a proposta de maior valor com a incidência do BDI, obteve-se o valor de R$ 86.859,50, inferior àquele pago - R$ 103.125,00 - e, portanto, configurando um débito de R$ 16.265,50.
27. Por não apresentar nenhum elemento comprobatório de que houve despesas adicionais àquelas resultantes da pesquisa de preços efetuada por esta Corte, o débito referente a esse item também resta configurado.
13.	Embora o Acórdão 1280/2018-TCU-Plenário (peça 109) tenha julgado irregulares as contas de diversas pessoas e aplicado sanção de inidoneidade para participar de licitação na Administração Pública federal a cinco empresas, somente as empresas Estrutural Montagens e Empreendimentos Ltda. (peça 150) e DMDL Montagens de Stands Ltda. (peça 155) interpuseram recurso de reconsideração.
14.	Nesse sentido, serão transcritos, em seguida, os fundamentos da apenação dessas pessoas jurídicas, levando em consideração a divisão em itens adotada pelo Relator a quo.
15.	Quanto aos "indícios de conluio na apresentação dos orçamentos", assim fundamentou as razões de decidir o Relator a quo:
63. Trato agora das oitivas acerca dos indícios de fraude na apresentação de orçamentos.
64. Faço, antes, um breve retrospecto acerca dos procedimentos que culminaram com a contratação da Empresa Brasileira de Montagens Ltda.
65. Para contratar a construção (montagem) , decoração e desmontagem do Pavilhão Brasil na Conferência Rio+20, foram consultados os preços de cinco empresas: Octaplan Arquitetura e Promoção Ltda.; Estrutural Montagem e Empreendimentos Ltda.; DMDL Montagem de Stands Ltda.; Set Locações Ltda. e CBM.
66. As cinco propostas apresentadas referiam-se a nove produtos: 1) construção do Pavilhão Brasil; 2) construção das Ilhas do Desenvolvimento Sustentável; 3) instalação da infraestrutura do Pavilhão Brasil; 4) mobiliário, paisagismo, decoração e cenografia do Pavilhão Brasil; 5) locação de equipamentos para Mostra, Lounge, Área Administrativa e Copas; 6) sinalização do Pavilhão e impressão material gráfica da Mostra; 7) serviços de apoio; 8) seguros; e 9) suprimentos.
67. Nas propostas apresentadas por todas as empresas, somente os produtos "5" (locação de equipamentos para Mostra, Lounge, Área Administrativa e Copas) , "6" (sinalização do Pavilhão e impressão material gráfica da Mostra) , "7" (serviços de apoio) e "9" (suprimentos) foram desmembrados em itens. Os demais produtos não continham nenhum tipo de detalhamento por preço unitário, mas apenas o valor total.
68. A locação de equipamentos da Mostra Audiovisual (item 5) consistiu de 37 itens. Segundo exposto no início deste voto, o padrão de comportamento dos preços desses itens, quando comparadas as diferentes propostas, revelam indícios de que estas teriam sido elaboradas para simular uma competição. 
69. A diferença de preços entre as propostas para 35 itens foi percentualmente constante. A tabela abaixo apresenta a variação para dois desses itens e, em seguida, para o total dos 35 itens:
	Item
	CBM
	SET
	OCTAPLAN
	ESTRUTURAL
	DMDL

	Projetor PTD 6000-US
	280.800,00
	313.092,00
	317.304,00
	321.516,00
	325.728,00

	Monitores de Tela Plana 60 Polegadas
	234.000,00
	260.910,00
	264.420,00
	267.930,00
	271.440,00

	Total 35 itens
	2.452.490,00
	2.734.526,34
	2.771.313,70
	2.808.100,84
	2.844.888,40

	Variações
	-
	11,5000%
	13,0000%
	14,5000%
	16,0000%

70. Ressalte-se que ocorreu a perfeita uniformidade proporcional entre os valores de 35 itens de cinco propostas. Ora, a possibilidade probabilística de isso acontecer ao acaso, ou seja, mediante a elaboração de cinco propostas de forma independente, é nula ou próxima disso. Assim, na ausência de outra explicação minimamente razoável para tal ocorrência, o que se conclui é que as propostas das empresas Octaplan Arquitetura e Promoção Ltda., Estrutural Montagem e Empreendimentos Ltda., DMDL Montagem de Stands Ltda. e Set Locações Ltda. tiveram por base a proposta da empresa CBM. 
71. Em outras palavras, foram elaboradas quatro propostas não com o intuito de fornecer os serviços para a Apex-Brasil, mas sim com a intenção de justificar os preços praticados pela proposta que deveria sair vencedora na visão das empresas responsáveis por essas quatro propostas.
72. A montagem das propostas de forma artificial também é observada em relação aos outros dois itens fornecidos. 
73. O valor do projetor de vídeo, marca NEC, modelo NP M300XS, segue os mesmos percentuais da tabela anterior, exceto para a empresa DMDL. Trata-se, contudo, ao que tudo indica, de falha relacionada a erro de digitação, pois basta inverter dois algarismos do valor proposto pela CBM que o percentual da última coluna passa a se alinhar exatamente em 16,0000%:
	Item
	CBM
	SET
	OCTAPLAN
	ESTRUTURAL
	DMDL

	Projetor NP M300XS
	70.785,00
	78.925,27
	79.987,05
	81.048,82
	82.215,00

	Variações
	-
	11,5000%
	13,0000%
	14,5000%
	16,1475%

	Inversão de algarismos
	70.875,00
	78.925,27
	79.987,05
	81.048,82
	82.215,00

	Variações
		11,3584%
	12,8565%
	14,3546%
	16,0000%

74. Já o valor do projetor de 35.000 lúmens varia em exatos R$ 13.367,25 a partir do preço da empresa Ciaset:
	Item
	CBM
	SET
	OCTAPLAN
	ESTRUTURAL
	DMDL

	Projetor 35.000 lumens
	817.603,00
	993.632,25
	1.006.999,50
	1.020.366,75
	1.033.734,00

	Diferença
	-
	-
	13.367,25
	13.367,25
	13.367,25

75. Reforça-se, pois, mais uma vez, o entendimento de que houve uma simulação de propostas com o intuito de justificar os preços praticados pela CBM.
76. A respeito dessas constatações, as empresas, em síntese, argumentam que:
	i) não teria fundamento a alegação de conluio pelo fato de as empresas participantes serem concorrentes entre si; e
	ii) os produtos não seriam de propriedade das empresas consultadas e não são facilmente encontrados no mercado, de forma que as diferenças observadas referem-se às diferentes margens de lucro que cada uma praticava.
77. Quanto ao primeiro argumento, registro que o fato de as empresas serem concorrentes entre si constitui um dos elementos da atuação de cartéis. Veja-se, a respeito, a definição, efetuada pelo Conselho Administrativo de Defesa Econômica (Cade) (Anexo I da Resolução 20/1999) : "Cartéis - acordos explícitos ou tácitos entre concorrentes do mesmo mercado, envolvendo parte substancial do mercado relevante, em torno de itens como preços, quotas de produção e distribuição e divisão territorial, na tentativa de aumentar preços e lucros conjuntamente para níveis mais próximos dos de monopólio" (Grifou-se) . 
78. Já de acordo com a Secretaria de Direito Econômico do Ministério da Justiça (Combate a cartéis em licitação: guia prático para pregoeiros e membros de comissão de licitação. Brasília. Publicação Oficial, 2008) , a experiência internacional demonstra que as empresas participantes de cartéis em licitações públicas utilizam-se das seguintes estratégias: propostas fictícias ou de cobertura ("cover bidding") ; supressão de propostas ("bid suppression") ; propostas rotativas ou rodízio ("bid rotation") ; divisão do mercado ("market allocation" ou "market division") ; e subcontratação.
79. Em relação ao segundo argumento, registro que o fato de os equipamentos deverem ser objeto de subcontratação não justifica a uniformidade dos preços propostos. Isso porque, mesmo que se considere que as empresas tenham baseado suas propostas em idênticos fornecedores (mesmos custos de sublocação) , o que se cogita apenas por hipótese, não há justificativas para que as margens de lucro e outras despesas operacionais apresentem o comportamento verificado nas propostas.
80. Em suma, não é crível que idênticos custos de sublocação provoquem que os respectivos preços unitários constantes de cinco propostas apresentem o comportamento ora verificado, caracterizado por uma variação percentual uniforme, refletida até na casa dos centavos, que se repete em 37 itens de cada proposta. Mais uma vez, como dito, trata-se de uma coincidência matemática que beira o impossível, não permitindo outra conclusão crível a não ser aquela de que houve a existência de fraude.
16.	No que tange à "existência de fraude à licitação", o Relator a quo assim fundamentou suas razões de decidir (peça 111) :
81. Estabelecidas as condutas das empresas Octaplan, Estrutural, Montagem e Empreendimentos, DMDL Montagem de Stands, Set Locações e CBM, cabe analisar a subsunção dos fatos ao previsto no art. 46 da Lei 8.443/1992:
"Verificada a ocorrência de fraude comprovada à licitação, o Tribunal declarará a inidoneidade do licitante fraudador para participar, por até cinco anos, de licitação na Administração Pública Federal" (Grifou-se) .
82. O Ministério Público junto ao TCU entende inaplicável ao caso o dispositivo legal em comento ao argumento de que a Apex-Brasil (integrante do Sistema "S") é uma entidade alheia à administração pública, de forma que não estaria sujeita ao dever de realizar licitações públicas para a contratação de bens e serviços. Como reforço argumentativo da tese, é destacado o entendimento desta Corte referente à inaplicabilidade da Lei 8.666/1993 aos Serviços Sociais Autônomos.
83. A respeito, registro que a jurisprudência desta Corte é pacífica no sentido de que as entidades integrantes do Sistema "S", mesmo que tenham natureza jurídica de direito privado, estão sujeitas, por prestarem serviços de interesse público com recursos originados de contribuições parafiscais, à observância de princípios gerais que norteiam a execução da despesa pública (v.g. Acórdão 1584/2016-TCU-Plenário) .
84. Nessa linha, embora os Serviços Sociais Autônomos não se submetam à Lei 8.666/1993 (por não estarem incluídos na lista de entidades enumeradas no parágrafo único do art. 1º dessa lei) , eles devem obediência aos seus regulamentos próprios devidamente publicados, os quais tem de se pautar pelos princípios gerais do processo licitatório e consentâneos ao contido no art. 37, caput, da Constituição da República (v.g. Acórdão 2198/2015-TCU-Plenário) .
85. Veja-se que o instituto licitatório tem sede constitucional, quer expressamente, tal qual previsto no art. 37, inciso XXI, da Constituição Federal, quer implicitamente, em decorrência dos princípios constitucionais aplicáveis à execução das despesas públicas. 
86. É bem verdade que essa primeira hipótese não se aplica diretamente aos Serviços Sociais Autônomos, porque o art. 37 da Constituição Federal é dirigido às entidades integrantes da administração pública direta ou indireta, o que não seria o caso do Sistema "S". Entretanto, a obrigatoriedade de licitar desses últimos entes decorre da segunda hipótese, pois a realização de licitação pública supre a necessidade de garantir que as contratações efetuadas com recursos públicos decorram de acordo com os princípios constitucionais da moralidade, impessoalidade e economicidade, dentre outros, assegurando-se, pois, igualdade de condições a todos os particulares interessados na contratação. 
87. Nessa linha, por estarem os Serviços Sociais Autônomos sujeitos ao regime jurídico das licitações públicas, entendo que o termo "licitação" de que trata o art. 46 da Lei 8.443/1992 abrange também as contratações efetuadas pelas entidades do Sistema "S", pois a delimitação do alcance da lei ocorreu sob o aspecto objetivo, não havendo razões para limitá-la aos órgãos/entidades integrantes da administração pública (v.g. Acórdão 185/2018-TCU-Plenário) .
88. Registro, outrossim, que não cabe delimitar o alcance do art. 46 da Lei 8.443/1992 a licitações efetuadas com fulcro na Lei 8.666/1993, pois esse é apenas um dos diplomas normativos que buscam dar efetividade ao mencionado mandamento constitucional. Há outros, como: a Lei 10.520/2002 - Lei do pregão; a Lei 12.462/2011 - Regime Diferenciado de Contratação; a Lei 12.232/2010 - Contratação de Serviços de Publicidade; a Lei 13.303/2016 - Regime Jurídico das Empresas Estatais; e, como mencionado, os regulamentos próprios do Sistema "S".
89. A questão, contudo, comporta outras considerações.
90. A contratação de que trata estes autos não decorreu de um processo licitatório em sentido estrito, pois foi decorrência do enquadramento do objeto como uma das hipóteses de dispensa de licitação prevista no Regulamento de Licitações da Apex-Brasil (art. 9º do inciso XVIII - participação em feiras e exposições) .
91. A respeito, destaco que o art. 46 da Lei 8.443/1992 estabelece a ocorrência de "fraude comprovada à licitação" para a configuração da figura típica.
92. Em uma primeira análise, poder-se-ia compreender que o termo "licitação" refere-se exclusivamente aos procedimentos formais assim nomeados e previstos nos diferentes diplomas normativos que regem a matéria (v.g. concorrência, tomada de preços, pregão, regime diferenciado de contratação) .
93. Rememore-se, entretanto, que a previsão constitucional da realização de licitações públicas busca garantir que as contratações efetuadas com recursos públicos ocorram de acordo com os princípios constitucionais pertinentes (moralidade, impessoalidade, isonomia, economicidade, dentre outros) . Ou seja, o bem tutelado pela mencionada norma da Lei 8.443/1992 é a lisura das contratações públicas.
94. Em sendo assim, o entendimento que, aparentemente, melhor busca concretizar a vontade da lei e impede o seu desvirtuamento, permitindo que abranja as contratações públicas como um todo, é aquele que entende o termo "licitação" como o conjunto de procedimentos prévios praticados pela administração pública (termo aqui utilizado em sentido lato, abrangendo os Serviços Sociais Autônomo) com o intuito de garantir que as contratações públicas ocorram de acordo com os princípios constitucionais aplicáveis. Assim, sob essa ótica, a expressão legal não estaria restrita aos procedimentos licitatórios em sentido estrito e abarcariam as contratações diretas como aquele objeto destes autos.
95. Embora esse não seja um tema pacífico nesta Corte de Contas, destaco haver relevantes precedentes nesse sentido (v.g. Acórdãos 100/2003, 1.293/2011 e 185/2018) . O seguinte trecho do voto condutor desse primeiro acórdão é esclarecedor a respeito:
"O processo administrativo pelo qual a Administração Pública - sem escolher uma das modalidades de licitação previstas no art. 22 da Lei n. 8.666/1993 - realiza pesquisa de preços no mercado é também um procedimento licitatório, pois objetiva a contratação da empresa que oferecer a melhor proposta" (Grifou-se) . 
96. Sobre o tema, assim expõe Marçal Justen Filho (in Comentários à Lei de Licitações e Contratos Administrativos, Ed. Dialética, 17ª Edição, 2016, pág. 467, 617 e 618) : 
"A Contratação direta não significa inaplicação dos princípios básicos que orientam a atuação administrativa. Nem se caracteriza uma livre atuação administrativa. O administrador está obrigado a seguir um procedimento administrativo determinado, destinado a assegurar (ainda nesses casos) a prevalência dos princípios jurídicos fundamentais. Permanece o dever de realizar a melhor contratação possível, dando tratamento igualitário a todos os possíveis contratantes. ...
Na contratação direta, a administração não está liberada de promover todas as atividades de pesquisa de preços e de solicitação de ofertas do potencias interessados. A ausência de um procedimento licitatório formal não significa a eliminação da competição - ressalvados os casos de sua inviabilidade. ...
Tal como afirmado inúmeras vezes, é incorreto afirmar que a contratação direta exclui um procedimento licitatório. Os casos de dispensa e inexigibilidade de licitação envolvem, na verdade, um procedimento especial e simplificado para seleção do contrato mais vantajoso para a Administração Pública. Há uma série ordenada de atos, colimando selecionar a melhor proposta e o contratante mais adequado" (Grifou-se) . 
97. Por certo, pode-se afirmar que se estaria diante de interpretação extensiva, a qual guarda restrição a sua aplicação no direito sancionatório em razão do princípio da legalidade. Acontece que essa restrição não é absoluta como se depreende do seguinte julgado do Supremo Tribunal Federal:
"1. Pratica infração grave, na forma prevista no art. 50, VII, da Lei 7.210/84, com as alterações introduzidas pela Lei 11.466/2007, o condenado à pena privativa de liberdade que é flagrado na posse de acessórios de aparelhos celulares em unidade prisional.
2.  A interpretação extensiva no direito penal é vedada apenas naquelas situações em que se identifica um desvirtuamento na mens legis." (RHC 106481, Rel. Min. Cármem Lúcia, Primeira Turma, 08/02/2011) (Grifou-se) .
98. Destaco, ainda, que, em outros precedentes desta Corte, foi aceita a interpretação extensiva do art. 46 da Lei 8.443/1992 para que o termo "licitante" abrangesse particulares que não figurassem na condição de licitantes em sentido estrito (v.g. Acórdãos Plenário 2.851/2016, 300/2018 e 414/2018) .
99. Em sendo assim, entendo que a interpretação que melhor protege o bem tutelado pela norma é aquela que permite que o art. 46 da Lei 8.443/1992 abranja os procedimentos prévios a contratações públicas como um todo, englobando, portanto, as fraudes analisadas nestes autos. (grifos constantes dos originais) 
17.	Haja vista o elemento subjetivo nas condutas das pessoas e agentes envolvidos, o Relator a quo assim se manifestou para definir a dosimetria das sanções a serem aplicadas:
100. Trato, agora, das consequências jurídicas das condutas imputadas aos responsáveis.
104. Em razão de entender que não deram causa ao débito apurado, as contas dos srs. Rogério Bellini dos Santos, Luciana Gatto Fonseca e José Ricardo Santana devem ser julgadas regulares com ressalva.
105. Por ter dado causa ao prejuízo apontado e em razão da ausência de boa-fé, a CBM - Empresa Brasileira de Montagens Ltda. deve ter suas contas julgadas irregulares com a condenação em débito. Em razão da gravidade da conduta atribuída à empresa, deve ainda sofrer a pena de multa prevista no art. 57 da Lei 8.443/1992, no valor de R$ 478.000,00 - equivalente a cerca de 40% do valor atualizado do débito.
106. Por ser beneficiária direta da fraude, que vem associada à caracterização de débito, a CBM - Empresa Brasileira de Montagens Ltda. proponho também a aplicação da sanção prevista no art. 46 da Lei 8.443/1992, devendo a empresa ser declarada inidônea para participar, por cinco anos (pena máxima) , de licitação na administração pública federal. Nessa linha, em que se aplicou tal dose de sanção em razão da contratação com base em propostas simuladas, menciono o decidido mediante os Acórdãos Plenário 185/2018, 834/2014, 2.528/2011.
107. As demais empresas tiveram um papel menos relevante na fraude, pois, em princípio, não obtiveram benefício do ilícito. Assim, por praticarem conduta menos gravosa do que a empresa contratada, essas empresas devem receber sanção de menor dose.
108. No bojo dos Acórdãos Plenário 300/2018 e 414/2018, também se apreciou condutas de empresas que agiram de forma secundária para beneficiar a contratação de terceiros. Nos autos do primeiro acórdão, considerando que a empresa participou de fraude em cerca de sete certames, quer mediante supressão de propostas (cinco) , quer mediante a elaboração de propostas de coberturas (duas) , foi imputada à fraudadora a pena de declaração de inidoneidade pelo prazo de três anos.
109. Assim, na linha dos mencionados precedentes jurisprudenciais, entendo que as empresas Octaplan Arquitetura e Promoção Ltda., Estrutural Montagem e Empreendimentos Ltda.; DMDL Montagem de Stands Ltda. e Set Locações Ltda., por apresentarem uma proposta de cobertura, devem ser declaradas inidôneas para participar, por dois anos na administração pública federal.
18.	O Ministro Bruno Dantas apresentou Declaração de Voto (peça 110) com anuência à proposta do Relator a quo, conforme se extrai do seguinte excerto:
Ao tempo em que acompanho o ilustre Ministro Benjamin Zymler pelo Voto oferecido nestes autos, faço questão de reforçar que compartilho do entendimento acerca da aplicação da sanção prevista no art. 46 da Lei 8.443/1992 nos casos de contratações diretas.
19.	Com esses fundamentos adotados como razão de decidir, nos termos do Voto constante da peça 111, foi proferido o Acórdão 1280/2018-TCU-Plenário (peça 109) , transcrito no item 1º destra instrução.
20.	A empresa DMDL Montagens de Stands Ltda. interpôs Embargos de Declaração, conhecidos e rejeitados por meio do Acórdão 2087/2018-TCU-Plenário (peça 152) .
21.	Estrutural Montagens e Empreendimentos Ltda. (peça 150) e DMDL Montagens de Stands Ltda. (peça 155) , não conformadas com o decisum proferido pelo Tribunal, interpuseram Recurso de Reconsideração (peças 150 e 155) , que passam a ser analisados nos aspectos de admissibilidade e de mérito. 
ADMISSIBILIDADE
21.	Ratificam-se os exames de admissibilidade realizados por esta Secretaria de Recursos (peças 157-158) , que se manifestou pelo conhecimento dos recursos interpostos por Estrutural Montagens e Empreendimentos Ltda. e DMDL Montagens de Stands Ltda., com fundamento nos artigos 32, I, e 33, da Lei 8.443/1992, combinado com o art. 285, § 2º, do Regimento Interno do TCU - RI/TCU, suspendendo-se os efeitos do item 9.9 do Acórdão 1280/2018-TCU-Plenário.
22.	O Relator deste Recurso, Ministro Walton Alencar Rodrigues, anuiu ao exame de admissibilidade (peça 162) .
MÉRITO
23. Delimitação.
23.1.	Constitui objeto dos presentes recursos verificar se houve as irregularidades no processo licitatório realizado pela Agência Brasileira de Promoção de Exportações e Investimentos, que ensejaram a declaração de inidoneidade das empresas recorrentes para licitarem com a Administração Pública federal.
24.	Passa-se à análise individual dos recursos interpostos por Estrutural Montagens e Empreendimentos Ltda. e DMDL Montagens de Stands Ltda.
25. Estrutural Montagens e Empreendimentos Ltda. (peça 150) .
25.1.	Depois de mencionar a tempestividade do recurso e formular "breve síntese dos fatos", a recorrente adentra capítulo "da necessidade de reforma da r. decisão recorrida", que passa a ser analisado.
25.2	A recorrente inaugura suas argumentações recursais de mérito com a seguinte informação (peça 150, p. 4) :
 (...) a ora Recorrente e seus respectivos representantes legais não possuem qualquer tipo de relação profissional ou pessoal com as demais empresas acima mencionadas ou com seus respectivos sócios, NÃO HAVENDO, NO CASO CONCRETO, ELEMENTOS SUFICIENTES À CARACTERIZAÇÃO DE CONLUIO OU DE CARTEL. (grifos constantes do original) 
25.3.	Continua a recorrente:
Ao revés, o que se tem de concreto é a circunstância de que a ora Recorrente, em atendimento à solicitação formulada pelos organizadores da Rio+20, ofertou cotação para fornecimento de 35 (trinta e cinco) itens para a realização do referido evento, sobretudo para a construção dos estandes da "Pavilhão Brasil" e da "Arena Socioambiental".
25.4	A recorrente menciona que, para realizar a cotação, foram levados em consideração diversos itens, como, dentre outros, "montagem, decoração e desmontagem dos estandes, a complexidade para se executar o projeto, a distância entre o depósito da empresa e o local onde ele seria realizado, a necessidade de subcontratar parte dos serviços e de aquisição de produtos/equipamentos de terceiros, o prazo para entrega estabelecido na solicitação de orçamento".
25.5.	Entende a recorrente não haver nos autos documentos que demonstrem sua participação "para eventual superfaturamento perpetrado pela Empresa Brasileira de Montagens Limitada - CBM, que celebrou contrato com a Apex-Brasil."
25.6.	Ainda que se admitisse a tese de que houve fraude ao processo licitatório, a recorrente menciona que não se poderia aplicar a sanção prevista no art. 46, da Lei 8.443/1992, pois a Apex-Brasil "integra o Sistema S", motivo por que não estaria obrigada a realização licitação, "tampouco está adstrita aos ditames do artigo 37 da Constituição Federal".
25.7.	A fim de mais bem fundamentar a tese de inaplicabilidade da obrigatoriedade de licitar por parte do "Sistema S", a recorrente colaciona doutrina de Lucas Rocha Furtado, Subprocurador-Geral do Ministério Público junto ao TCU, nos seguintes termos:
No momento em que a União cria entidade que não integra a Administração direta ou indireta, esta entidade fica automaticamente liberada do cumprimento dos deveres impostos pelo art. 37 do texto constitucional às entidades e órgãos da Administração Pública. Referida entidade não se submete ao dever de licitar da Lei n° 8.666/93, não realiza concurso para a contratação de pessoal etc.
25.8.	Além dessa doutrina, a recorrente transcreve precedente desta Corte de Contas, que, segundo a recorrente, "os Serviços Sociais Autônomos não se encontram sujeitos ao cumprimento das regras insculpidas na Lei nº 8.666/1993", nos seguintes termos:
 (...) visto que, por não estarem incluídos na lista de entidades enumeradas no parágrafo único do art. 1º da Lei n° 8.666/93, os serviços sociais autônomos não estão sujeitos à observância dos estritos procedimentos na referida lei, e sim aos seus regimentos próprios devidamente publicados. (TCU - Plenário - Decisão n° 907/1997 - Rel. Min. Lincoln Magalhães da Rocha) (grifou-se) 
25.9.	Em outro precedente, a recorrente, avoca fundamento do Acórdão 3611/2013-TCU-Plenário, de relatoria do Ministro Benjamin Zymler, mesmo relator do Acórdão atacado, nos seguintes termos:
No caso sob exame, a convenente é uma entidade privada sem fins lucrativos, não estando sujeita à obrigação de licitar imposta pela Lei 8666/93. Os procedimentos a serem observados pela empresa estão previstos no Decreto 6.170/2007 e na Portaria Interministerial MPOG/MF/CGU 127/2008, cujos dispositivos estabelecem que, no mínimo, deveria ser t realizada cotação prévia de preços, observando os princípios da impessoalidade, moralidade e economicidade. APESAR DE TER SIDO OBSERVADOAFRONTA AOS PRINCÍPIOS. O FATO NÃO SE APLICA AO TIPO LEGAL DA PRETENDIDA SANÇÃO.
Entendo que o posicionamento adotado pelo Parquet especializado é o mais adequado para o caso em questão. A IMPUTAÇAO DA PENALIDADE SUGERIDA SIGNIFICARIA APLICAR ÀS ENTIDADES DISPOSITIVO LEGAL DE CARÁTER SANCIONATÓRIO A PARTIR DA INTERPRETAÇÃO EXTENSIVA DA NORMA. O QUE JULGO NÃO SER O MAIS INDICADO NO CASO EM EXAME. (TCU - Plenário - Acórdão n° 3.611/2013 - Rel. Min. Benjamin Zymler) (sem destaques no original) 
25.10.	Em relação a esse último precedente, a recorrente traz manifestação do MP/TCU, de autoria do então Procurador-Geral Paulo Soares Bugarin, nos seguintes termos:
Com o fito de delimitar o alcance do termo 'licitação', tal como empregado no art. 46 da Lei n° 8.443/92, entendo inadequado reportar-se diretamente à Lei n° 8.666/93, tal como pretende a unidade técnica. Com efeito, o instituto licitatório tem sede constitucional, radicando-se no art. 37, inciso XXI, da Lei fundamental (...) .
Reconheço, contudo, que o presente caso concreto - qual seja, cotação de preço realizada por entidade albarrânea ao aparelho de Estado - refoge ao conceito constitucional de licitação, já que o caput do art. 37 da Carta expressamente endereça a obrigatoriedade de licitar à Administração Pública.
Assim, registradas as ponderações acima, aquiesço à conclusão pela inviabilidade de enquadrar a empresa Conhecer Consultoria e Marketing Ltda. na figura reitora do art. 46 da Lei n° 8.443/92. EM HARMONIA COM O DECIDIDO NO Acórdão 3611/2013-TCU-Plenário. (TCU - 1ª Câmara - Acórdão n° 1.295/2016 - Rel. Min. José Múcio Monteiro) (sem destaques no original) 
Análise
25.11.	A má-fé ou o conluio, como mencionado pela recorrente, há de ser provado, já que a boa-fé deve ser presumida. Para se apurar eventual má-fé, devem ser considerados os documentos e fatos constantes dos autos, a fim de caracterizá-la ou não. A partir dessa premissa, devem ser analisados todos os documentos e argumentos em conjunto e em confronto com os já constantes dos autos.
25.12.	Ainda que a recorrente mencione a inexistência de qualquer vínculo pessoal ou profissional com as demais empresas e pessoas a elas vinculadas, os fatos acenam no sentido de ter ocorrido combinação de preço, nos exatos termos da fundamentação do Relator a quo, senão vejamos.
25.13.	Ao se analisar uma planilha de preços com o objetivo de apurar o vencedor do certame licitatório, deve haver a formulação de propostas sem qualquer vínculo entre elas. Uma vez demonstrada inter-relação entre as propostas, restará configurado conluio entre as licitantes.
25.14.	Causa perplexidade, a existência de quatro empresas formularem propostas com mesma variação percentual entre os itens. Fato observado em todas as propostas. O quadro já transcrito no item 15 desta instrução (69 do Voto) é preciso ao estabelecer de forma técnico-sistemática a variação em percentual dos itens da licitação.
25.15.	Observe-se que existe, a partir da empresa que cotou o menor preço, perfeita variação entre os itens e as empresas. Assim, resta demonstrado que a empresa Set formulou preços com variação nos três itens de 11,5% em relação ao menor preço; a empresa Octaplan, 13%; a empresa Estrutural, 14,5%; a empresa DML 16%.
25.16.	O conjunto de indícios transforma-se em robusto meio de prova quando de uma premissa válida se chega à conclusão lógica. Não pode ser recepcionado o argumento de inexistência de relação entre a empresa recorrente e a empresa vencedora, quiçá entre todas as empresas, quando se identifica perfeita simetria nas propostas dos itens cotados.
25.17.	Indícios concatenados, harmônicos, sistematizados e demonstrados constituem prova indireta ou indiciária, pois vários indícios coincidentes são prova robusta do que se pretende demonstrar.
25.18.	Nessa linha de fundamentação, deve-se transcrever nesta instrução excerto do Voto, que fundamentou o Acórdão 1005/2017-TCU-Plenário, de Relatoria do Ministro Marcos Bemquerer Costa, em que ele menciona diversos precedentes sobre a robustez dos indícios como meios de prova, nos seguintes termos:
11. Como já afirmei, a imputação da pena ocorreu devido a conluio praticado com vistas a fraudar certame público. A propósito, cumpre trazer a lume excertos de Votos e/ou Propostas de Deliberação em que esta Corte assentou que a existência de indícios vários e convergentes são suficientes para caracterizar fraude à licitação:
"A prova indiciária, constituída por somatório de indícios que apontam na mesma direção, é suficiente para caracterizar fraude a licitação mediante conluio de licitantes, devendo ser declarada a inidoneidade das empresas para licitar com a Administração Pública Federal (art. 46 da Lei 8.443/1992) ." Acórdão 1829/2016-TCU-Plenário - Relator: Ministro-Substituto André de Carvalho;
"A existência de indícios vários e concordantes faz prova de fraude à licitação e conduz à declaração de inidoneidade das empresas que participaram do ato ilícito." Acórdão 1107/2014-TCU-Plenário - Relator: Ministro-Substituto André de Carvalho;
"A confluência de indícios robustos que apontem no sentido de ter havido fraude a licitação justifica a declaração de inidoneidade das empresas que a praticaram. A aplicação de tal sanção independe da ocorrência de dano ao erário." Acórdão 2596/2012-TCU-Plenário - Relatora: Ministra Ana Arraes;
"A existência de fortes indícios de conluio entre os participantes de procedimento licitatório pode levar à declaração de inidoneidade de empresa licitante, independentemente de ela ter colhido algum benefício, bastando que tenha concorrido para a fraude ou dela participado." Acórdão 1737/2011-TCU-Plenário - Relator: Ministro Valmir Campelo;
"A inidoneidade para participar de licitação na Administração Pública Federal pode ser declarada quando constatada fraude à licitação, assim configurada pela ocorrência ou existência de fortes indícios de conluio entre os participantes do processo, independentemente de a empresa licitante ter colhido algum benefício, bastando que tenha concorrido para a fraude ou dela participado." Acórdão 1618/2011-TCU-Plenário - Relator: Ministro-Substituto Marcos Bemquerer.
25.19.	A simetria nas propostas formuladas pelas empresas, inclusive pela ora recorrente, consiste em indícios concatenados, harmônicos, sistematizados e demonstrados que constituem prova indireta ou indiciária a demonstrar a existência de conluio entre as empresas apenadas por meio do Acórdão recorrido.
25.20.	No que tange ao argumento de inexistência de participação em eventual superfaturamento perpetrado pela Empresa Brasileira de Montagens Limitada - CBM, algumas considerações se impõem.
25.21.	O débito apurado foi imputado à empresa CBM - Empresa Brasileira de Montagens Ltda., motivo por que foi condenada em débito, conforme item 9.2, do Acórdão 1280/2018-TCU-Plenário, ou seja, não houve imputação à ora recorrente do dano apurado. Logo, débito não há para a empresa Estrutural Montagem e Empreendimentos Ltda. O fato de não haver débito para a recorrente, não afasta outras irregularidades apuradas nos autos, que possam ensejar sua apenação com fundamento no art. 46 da Lei 8443/1992.
25.22.	A existência do conluio demonstrado nos itens 25.11/25.19 desta instrução materializa fraude à licitação apta a ensejar sanção por esta Corte de Contas, nos termos do art. 46, da Lei 8.443/1992. Uma vez que houve, por meio de cotação com perfeita simetria nos itens, conluio entre as empresas, não há como excluir a fraude à licitação.
25.23.	Assim, ainda que o Tribunal de Contas da União não tenha imputado débito à empresa Estrutural Montagem e Empreendimentos Ltda., resta configurada sua participação na apuração do débito imposto à empresa CBM - Empresa Brasileira de Montagens Ltda., uma vez verificada verossimilhança na uniformidade dos percentuais das propostas apresentadas pelas empresas apenadas pelo Acórdão recorrido.
25.24.	Mesmo que a Agência Brasileira de Promoção de Exportações e Investimentos - Apex-Brasil possua natureza jurídica de serviço social autônomo supervisionado pelo MRE, ela não se afasta por completo da obrigação de licitar.
25.25.	A obrigatoriedade de licitar decorre da Norma Fundamental, que prevê a realização de licitação por parte da Administração Pública direta e indireta de qualquer dos Poderes da União, dos Estados, do Distrito Federal e dos Municípios, para obras, serviços, compras e alienações, nos termos de seu art. 37, XXI. Ademais, a Apex possui regulamento próprio de licitações e contratos (http://www.apexbrasil.com.br/uploads/RegulamentoLicitacoesContratosApexBrasil20132015.pdf) , do qual não pode se afastar.
25.26.	Contudo, deve-se enfatizar que o termo "licitação" não está adstrito à Lei 8.666/1993, pois outros diplomas também regem as licitações e contratos, como, por exemplo, a Lei 12.462/2011 - Regime Diferenciado de Contratação, a Lei 13.303/2016 - Regime Jurídico das Empresas Estatais, a Lei 10.520/2002 - Lei do Pregão, além dos regulamentos próprios do Sistema "S". Nesse sentido, qualquer violação aos diversos diplomas que tratam das licitações está sujeita à sanção prevista no art. 46, da Lei 8.443/1992, que contempla a possibilidade de declarar a inidoneidade do licitante fraudador para participar, por até cinco anos, de licitação na Administração Pública federal. Logo, se a Apex realiza licitação, e os recursos são de competência fiscalizadora do TCU, emerge a incidência da Lei 8.443/1992, bem como do RI/TCU.
25.27.	Ora, qualquer que seja o normativo a ser aplicado à Administração Pública direta e indireta de qualquer dos Poderes da União, dos Estados, do Distrito Federal e dos Municípios; às entidades privadas sem fins lucrativos, como, por exemplo, aquelas regidas pelo Decreto 6.170/2007 e a atual Portaria Interministerial 424/2016, os órgãos integrantes do "Sistema S", nenhum deles pode ser condescendente com conluio ou fraude à licitação.
25.28.	A obrigatoriedade de licitar das entidades integrantes do "Sistema S" pode ser observada conforme entendimento consubstanciado por diversos precedentes desta Corte de Contas, inclusive conforme fundamentação constante do Voto condutor do Acórdão 744/2017-TCU-Plenário, de relatoria da Ministra Ana Arraes, in verbis:
24. No que toca à realização de despesas sem amparo contratual, com Pesquisa de Avaliação dos Resultados da GEOR - Gestão Estratégica Orientada para Resultados, divirjo dos pareceres quanto à irregularidade apontada. Tem razão o Sebrae/MS ao afirmar que os entes do Sistema S não devem observância estrita à Lei 8.666/1993, mas, sim, a seus regulamentos próprios, que devem guardar consonância apenas com os princípios maiores do processo licitatório e os postulados gerais aplicáveis à Administração Pública, consoante jurisprudência já consolidada neste Tribunal (justificativas à peça 190 do TC Processo 018.016/2006-0) . (grifou-se) 
25.29	Como se observa nesse precedente, não se está a falar da inobservância dos princípios basilares das licitações a fundamentar a aquisição de bens e serviços das entidades integrantes desse Sistema, mas de sua vinculação ao seu regulamento próprio de licitações e contratos, que não pode se distanciar dos mandamentos principiológicos e basilares da Lei 8666/1993, além do disposto no caput do art. 37 da Constituição Federal, conforme entendimento do STF (MS 33.442/DF) 
25.30.	Conluio e fraude à licitação não são albergados por qualquer norma regente de licitações e contratos, seja do "Sistema S", seja da Administração Pública federal, estadual, distrital ou municipal, seja, em hipóteses mais restritas, das entidades privadas sem fins lucrativos que administrem recursos públicos federais vinculados ao Decreto 6170/2007 ou pela Portaria Interministerial 424/2016.
25.31.	A doutrina de Lucas Rocha Furtado mencionada pela recorrente (Item 25.7 desta instrução) não a socorre, conforme a análise já realizada nos itens antecedentes. Contudo, enfatize-se que as entidades do "Sistema S", ainda que de forma mitigada, devem realizar "procedimento" licitatório para aquisição de bens e serviços, conforme regulamento próprio que não pode afastar-se dos mandamentos basilares da Constituição Federal e da Lei 8666/1993.
25.32.	De igual forma, os precedentes mencionados pela recorrente (itens 25.9 e 25.10 desta instrução) também não a socorrem.
25.33.	A menção ao Acórdão 3611/2013-TCU-Plenário, de relatoria do Ministro Benjamin Zymler (item 25.9 desta instrução) consiste em equívoco da recorrente, quando tenta avocá-lo como fundamento a amparar suas razões recursais. Esse Acórdão trata de convênios celebrados com a União, regidos pelo Decreto 6170/2007 e, naquela época, pela Portaria Interministerial MPOG/MF/CGU 127/2008, já revogada pela Portaria Interministerial 424/2016.
25.34.	Ad argumentandum Tantum, o art. 11, do Decreto 6170/2007, estabelece o modus operandi para realização de "licitação" pelas entidades privadas sem fins lucrativos que celebrem convênios com a União, nos seguintes termos:
Art. 11. Para efeito do disposto no art. 116 da Lei nº 8.666, de 21 de junho de 1993, a aquisição de produtos e a contratação de serviços com recursos da União transferidos a entidades privadas sem fins lucrativos deverão observar os princípios da impessoalidade, moralidade e economicidade, sendo necessária, no mínimo, a realização de cotação prévia de preços no mercado antes da celebração do contrato.
25.35.	Diversamente e até de forma contrária ao precedente mencionado pela recorrente, como se verifica, até as entidades privadas sem fins lucrativos devem realizar "licitação" para a aquisição de bens e serviços com recursos públicos transferidos pela União, nos termos desse dispositivo, bem como da Portaria Interministerial ou Instrução Normativa vigente ao tempo da celebração ou execução do objeto ajustado.
25.36.	Por fim, a manifestação do MP/TCU (item 25.10 desta instrução) também não socorre a recorrente.
25.37.	Mais uma vez, a recorrente tenta fundamentar suas razões recursais em processos referentes a Convênios celebrados com a União, argumentação já enfrentada por meio dos itens antecedentes (Acórdão 3611/2013-TCU-Plenário e Acórdão 1295/2016-TCU-Primeira Câmara) , cuja disciplina do processo licitatório aplicados às entidades que os celebram está tratada no Decreto 6170/2007 e na Portaria Interministerial vigente ao tempo de sua celebração.
25.38.	Nesse sentido, todos os argumentos recursais formulados pela empresa Estrutural Montagem e Empreendimentos Ltda. não afastam as irregularidades ensejadoras da sanção que lhe fora aplicada por meio do item 9.9, do Acórdão 1280/2018-TCU-Plenário.
26. DMDL Montagens de Stands Ltda. (peça 155) 
26.1.	Depois de formular "breve sínteses dos fatos", em preliminar, a empresa DMDL Montagens de Stands Ltda. argui a "anulação do processo por cerceamento de defesa", para, então adentrar as razões recursais propriamente ditas, que passam a ser analisadas.
27. Cerceamento de defesa.
27.1.	A empresa DMDL Montagens de Stands Ltda. argumenta que "pretendia produzir prova pericial contábil e prova testemunhal no âmbito administrativo, para corroborar a razoabilidade dos valores indicados na proposta apresentada à Apex-Brasil, a fim de demonstrar que as informações ali prestadas são verossímeis e condizentes com as práticas de mercado da época, e que não houve nenhum tipo de ajuste entre os concorrentes".
27.2.	Entretanto, menciona a prolação do Acórdão recorrido "de forma súbita, sem oportunizar à ora recorrente a produção dessas provas, o que configura cerceamento de defesa".
27.3.	A recorrente avoca o art. 5º, LV da Constituição Federal, a fim de tentar induzir à existência de violação ao devido processo legal, ao contraditório e à ampla defesa. Também menciona os arts. 2º, parágrafo único, inciso XI, e 38 da Lei 9.784/1999, como garantia ao direito de defesa.
27.4.	A empresa DMDL Montagens de Stands Ltda. também argumenta que " (...) paralelamente à Lei nº 8.443/1992 - a Lei nº 9.784/1999, que é mais recente, regula o processo administrativo também quanto aos feitos de tramitação e competência do Tribunal de Contas da União, conforme artigo 1 º, § 1º".
Análise
27.5.	A argumentação exposta no recurso não se ajusta à processualística aplicada ao Tribunal de Contas da União, ao arguir a pretensão de produzir provas testemunhais para tentar demonstrar a verossimilhança dos preços praticados no mercado.
27.6.	Não se desconhece que todas as provas admitidas no Direito devem ser admitidas nos processos judiciais e administrativos. Entretanto, há especificidades e normas especiais que afastam normas gerais, em atendimento ao brocado "lex specialis derogat legi generali".
27.7.	De fato, ainda que no processo judicial sejam admitidas provas testemunhais, no âmbito do Tribunal de Contas da União, sua admissão se dá por meio de documento, nos exatos termos do disposto no caput, do art. 162 do RI/TCU, in verbis:
Art. 162. As provas que a parte quiser produzir perante o Tribunal devem sempre ser apresentadas de forma documental, mesmo as declarações pessoais de terceiros.
27.8.	Nesse sentido, deveria a empresa recorrente valer-se dos testemunhos na forma documental para exercê-los como meio de prova, perfeitamente admissível nos processos conduzidos por esta Corte de Contas. Não consta nos autos qualquer indeferimento de produção de provas por parte da recorrente, motivo por que não se sustenta essa argumentação.
27.9.	O TCU não profere suas decisões de "forma súbita", como alegado pela recorrente. Ao contrário há previsão legal e regimental do modus operandi para prolação das deliberações do Tribunal (Título IV, arts. 92-143, do Regimento Interno) .
27.10.	Registre-se que as pautas das sessões ordinárias e extraordinárias "deverão ser divulgadas mediante a afixação em local próprio e acessível do edifício-sede do Tribunal, a publicação nos órgãos oficiais e a disponibilização no Portal do TCU na internet, até quarenta e oito horas antes da sessão", nos termos do art. 141, § 3º, do RI/TCU. A fim de comprovar a inexistência de "decisões súbitas" pelo TCU, a pauta da sessão do Plenário realizada no dia 6/6/2018 foi divulgada no Dário Oficial da União nº 105, de 4/6/2018, p. 92 na forma regimental (fonte: http://pesquisa.in.gov.br/imprensa/jsp/visualiza/index.jsp?data=04/06/2018&jornal=515&pagina=92&totalArquivos=110) .
27.11.	Qualquer ato praticado com error in procedendo, deve ser reparado, inclusive com eventual anulação desse ato. Entretanto, não se verificou qualquer error in procedendo que ensejasse cerceamento à defesa da ora recorrente, tampouco decisão "de forma súbita", como alegado pela recorrente.
27.12.	A Lei 9784/1999, Lei do Processo Administrativo, também não a socorre.
27.13.	A Lei do Processo Administrativo é de aplicação em toda a Administração Pública federal, desde que não se refira à atividade típica do órgão, como é o caso do Tribunal de Contas da União, nos processos decorrentes de sua competência constitucional (arts. 70-71, CF) . Ademais, não se pode perder de vista o disposto no art. 69, da Lei 9784/1999, nos seguintes termos: "Os processos administrativos específicos continuarão a reger-se por lei própria, aplicando-se-lhes apenas subsidiariamente os preceitos desta Lei."
27.14.	Ora, se o TCU possui Lei Orgânica e Regimento Interno, esses devem ser os normativos primários a reger os processos de sua competência, sem prejuízo de aplicação subsidiária da Lei 9784/1999, do Código de Processo Civil, dentre outros. Mas sempre em caráter subsidiário.
27.15.	Equivoca-se a representante ao tentar induzir ao entendimento de que lei posterior derroga lei anterior.
27.16.	Ocorrerá essa hipótese quando lei nova regular por completo tema constante de outra lei, quando for com ela incompatível ou quando expressamente a revogar.
27.17.	Registre-se que a relação processual nesta Corte de Contas aperfeiçoa-se com a citação, audiência ou notificação válidas. Eventual vício nesses institutos pode ensejar a nulidade do chamamento do responsável para apresentar alegações de defesa ou suas razões de justificativa, bem como dos atos sucessivos que com elas se relacionarem.
27.18.	Nos termos do Ofício 0120/2016-TCU/SecexDesenvolvimento, de 28/3/2016 (peça 94) , houve notificação da empresa DMDL Montagens de Stands Ltda., por meio de seu representante legal, a fim de que pronunciasse quanto à seguinte ocorrência: "indícios de fraude na apresentação de orçamentos que justificaram a contratação da Apex pela Empresa Brasileira de Montagem Ltda. - CBM (Contrato 10-05/2012) ".
27.19.	Também consta o Aviso de Recebimento de peça 95, em que comprova o recebimento do Ofício descrito no item anterior pela multicitada empresa. Uma vez realizada notificação válida, resta configurado o aperfeiçoamento da relação processual, para a marcha do processo nesta Corte de Contas.
27.20.	Também consta nos autos manifestação da empresa DMDL Montagens de Stands Ltda., em atendimento ao Ofício 0629/2015 - TCU/SecexDesenvolvimento, de 14/10/2015 (peças 37 e 8, respectivamente) .
27.21.	O devido processo legal, o contraditório e a ampla defesa são mandamentos nucleares do ordenamento constitucional, dos quais não pode afastar-se o TCU. Como demonstrado nos itens anteriores desta instrução, não houve qualquer violação a esses pressupostos basilares do Estado de Direito, motivo por que devem ser rejeitados todos os argumentos, em sede de preliminar, acerca de suposto cerceamento da defesa da multicitada empresa.
28. Não sujeição da Apex ao regime jurídico das licitações.
28.1.	A recorrente argumenta sobre a natureza jurídica da Apex, conforme art. 1º, da Lei 10.668/2003, que autorizou o Poder Executivo a instituir o Serviço Social Autônomo Agência de Promoção de Exportações do Brasil - Apex-Brasil, nos seguintes termos:
Aqui, é pertinente trazer a lume que a Apex-Brasil é, por definição legal, uma entidade privada com caráter de "Serviço Social Autônomo", equiparada, portanto, aos integrantes do denominado "Sistema S" (Senai, Sesc, Senac, etc.) .
28.2.	Por entender que se trata de pessoa jurídica de direito privado, a recorrente argumenta que "as contratações promovidas por tais entidades não se subordinam ao regime jurídico que, usualmente, disciplina as contratações firmadas por órgãos e entidades da administração pública, especialmente as disposições da Lei 8.666/1993 e normas infralegais expedidas com o propósito de regulamentá-la".
28.3.	A recorrente menciona precedente do STF (MS 33.442-DF, de relatoria do Ministro Gilmar Mendes) , acerca da não incidência da Lei 8666/1993, nas licitações realizadas por serviços sociais autônomos. Sobre esse item, conclui suas argumentações nos seguintes termos: "Entendimento diverso implicaria em conferir INTERPRETAÇÃO EXTENSIVA a uma norma punitiva, violando o princípio da legalidade".
Análise
28.4.	Em que pese a similitude de argumentação da empresa DMDL Montagens de Stands Ltda. com a da empresa Estrutural Montagens e Empreendimentos Ltda., já analisada por meio dos itens 25.24-25.35 desta instrução, que aqui também se ratificam, algumas considerações se impõem.
28.5.	Mesmo que uma entidade privada sem fins lucrativos não esteja vinculada, strcito sensu, aos ditames da Lei 8.666/1993, não pode afastar-se da conduta do bonus pater familiae, cuja tradução livre pode ser compreendida como conduta do bom pai de família, ou seja, do homem médio.
28.6.	Não é comum as propostas de quatro empresas possuírem um percentual fixo nos itens licitados. Ao contrário, acena no sentido de conluio o estabelecimento gradativo dos preços entre essas empresas. O quadro transcrito no item 15 desta instrução não deixa dúvidas sobre as variações percentuais uniformes entre as propostas.
28.7.	Essa prática atenta contra os princípios basilares de qualquer licitação, seja o âmbito privado, seja na esfera pública, fato que deve ser reprimido pelos órgãos de controle, quiçá pelos órgãos competentes para ingresso das ações judiciais cabíveis. Deixar-se-á de propor o encaminhamento ao Ministério Público Federal para adoção das medidas julgadas pertinentes, em razão de já o haver disso adotado por meio do item 9.10.3 do Acórdão recorrido.
28.8.	A recorrente avocou decisão proferida pelo Supremo Tribunal Federal, em sede do MS 33.442/DF. Parece que a recorrente não se atentou para a ementa do Agravo Regimental em sede desse mesmo Mandado de Segurança, nos seguintes termos:
Agravo regimental em mandado de segurança. 2. Acórdão do Tribunal de Contas da União. Exigência de que conste nos editais de licitação do SENAC o orçamento estimado em planilhas de quantitativos e custos unitários, bem como de critério de aceitabilidade. Desnecessidade. 3. Serviço Social Autônomo. Natureza privada. Não se submete ao processo licitatório previsto pela Lei 8.666/93. Necessidade de regulamento próprio. Procedimento simplificado que observe os princípios gerais previstos no art. 37, caput, CF. Atendimento. 4. Ausência de argumentos capazes de infirmar a decisão agravada. 5. Agravo regimental desprovido. (grifou-se) (Fonte: http://www.stf.jus.br/portal/jurisprudencia/listarJurisprudencia.asp?s1=%2833442%2ENUME%2E+OU+33442%2EACMS%2E%29&base=baseAcordaos&url=http://tinyurl.com/jmnbrto) 
28.9.	É o próprio Supremo Tribunal Federal, nos termos do mesmo precedente mencionado pela recorrente, que afirma a obrigatoriedade de o Sistema "S" observar os princípios da legalidade, impessoalidade, moralidade, publicidade e eficiência, nos ternos do caput do art. 37, da Constituição Federal.
28.10.	Não se está a afirmar peremptoriamente a submissão da Apex às estritas vias do Estatuto das Licitações, conforme, inclusive, análise já enfrentada nesta instrução. Contudo, não podem passar às margens do controle realizado por este Tribunal as provas indiciárias de conluio entre as participantes, conforme já descritas no item 25.19 desta instrução, mas que pela pertinência devem ser repisadas nos seguintes termos:
25.19. A simetria nas propostas formuladas pelas empresas, inclusive pela ora recorrente, consiste em indícios concatenados, harmônicos, sistematizados e demonstrados que constituem prova indireta ou indiciária a demonstrar a existência de conluio entre as empresas apenadas por meio do Acórdão recorrido.
28.11.	Como se verifica, a Apex não pode deixar de observar as balizas mestras dos processos licitatórios, inclusive como reconhecido pelo Supremo Tribunal Federal.
29. Da inocorrência de combinação prévia de preços.
29.1.	Depois de mencionar adjetivos acerca de sua idoneidade, a empresa DMDL Montagens de Stands Ltda. menciona que "não cometeu nem participou de fraude no processo de contratação feito pela Apex-Brasil".
29.2.	Sobre o preço por ela proposto, assim se manifesta:
O preço proposto pela ora recorrente é absolutamente condizente com as condições de mercado, o que justifica a alegada semelhança com os preços apresentados pelas empresas concorrentes, e que até então eram desconhecidos pela ora recorrente (estranho seria se os preços fossem absolutamente díspares) .
Assim, as suposições contra a ora recorrente não se sustentam por si mesmas, haja vista que os preços indicados como percentuais de indicação se justificam por se tratarem de produtos e objetos fabricados e fornecidos por indústrias e fornecedores existentes no mercado praticando a empresa o percentual aceitável que achar cabível, de acordo com as condições momentâneas.
Assim como em qualquer licitação de interesse para a empresa, a ora recorrente realizou suas cotações junto ao mercado, por meio de contatos pessoais para elaboração coerente do orçamento apresentado, levando em conta todas as características do evento. Possivelmente, seus concorrentes também o fizeram, mas cada qual arbitrou para si uma margem percentual de lucro diferente, sem "combinarem" com a ora recorrente.
E, como a maioria dos produtos constantes da planilha encaminhada pela APEX não eram de propriedade da ora recorrente, bem como das concorrentes, não restaram alternativas que não a sucumbir diante do mercado de preços praticados à época e, por isso, a diferença de preços em percentuais de uma concorrente para outra.
Cabe ressaltar, ainda, que as empresas participantes são concorrentes entre si e, abrir mão de um trabalho em favor de outra, é deixar de atender as suas próprias necessidades, como folha de pagamento de pessoal, pagamento de impostos, de aluguel de seus equipamentos, local e seu objetivo maior, que é o lucro.
Análise
29.3.	Não se desconhece que, em uma concorrência perfeita, onde não existam monopólios, oligopólios ou outros vícios, há de haver competitividade acirrada entres os licitantes que pretendam fornecer determinado bem ou serviço a entidade pública ou privada.
29.4.	É esse ambiente de concorrência perfeita que possibilita a obtenção da proposta mais vantajosa para quem realiza a licitação, com preços justos, variados e sem a coincidência de equidistância percentual exata entre os itens a serem fornecidos pelo vencedor do certame.
29.5.	Toda a argumentação no sentido de inexistência de combinação de preços entre os licitantes fica mitigada quando da análise dos preços fornecidos e bem destacados pelo Relator a quo, com variações percentuais de 11,5%, 13%, 14,5% e 16%, em relação ao preço vencedor. Não se trata de uma diferença percentual global, em que os itens variaram em percentuais, mas sim de uma diferença percentual idêntica entre os itens licitados, fato muito pouco comum.
29.6.	Sem prejuízo dessas considerações, empresta-se a este item a análise constante dos itens 25.11/25.19 desta instrução.
CONCLUSÃO
30.	Dessa forma, todos os argumentos e documentos apresentados por DMDL Montagens de Stands Ltda. e Estrutural Montagens e Empreendimentos Ltda. não são capazes de alterar o Acórdão 1280/2018-TCU-Plenário, motivo por que se deve negar provimento aos recursos interpostos por essa empresas.
PROPOSTA DE ENCAMINHAMENTO
31.	Ante o exposto, submetem-se os autos à consideração superior, propondo-se com fundamento nos art. 32, inciso I, e 33 da Lei 8.443/1992:
a) conhecer dos recursos interpostos por DMDL Montagens de Stands Ltda. e Estrutural Montagens e Empreendimentos Ltda., para, no mérito, negar a eles provimento;
b) dar ciência da deliberação a ser proferida, bem como do Relatório e Voto que a fundamentarem às recorrentes; à Secretaria de Logística e Tecnologia de Informação do Ministério do Planejamento, Orçamento e Gestão; ao Ministério da Transparência e Controladoria-Geral da União; ao Ministério Público Federal no Distrito Federal; à Superintendência Regional da Polícia Federal no Distrito Federal; aos demais interessados.
2.	O Ministério Público junto ao Tribunal de Contas da União divergiu da unidade técnica nos seguintes termos:
Examina-se recursos de reconsideração interpostos por Estrutural Montagens e Empreendimentos Ltda. (peça 150) e DMDL Montagens de Stands Ltda. (peça 155) contra o Acórdão 1280/2018-TCU-Plenário (Rel. Min. Benjamin Zymler - peça 109) . O item 9.9 daquele aresto declarou a inidoneidade das recorrentes, com fundamento no art. 46 da Lei 8.443/1992, em decorrência do comportamento cartelizado das apelantes, que apresentaram propostas simuladas, com diferenças percentuais idênticas em 35 itens do certame promovido pela Agência Brasileira de Promoção de Exportações e Investimentos (Apex-Brasil) para a realização da Conferência das Nações Unidas sobre Desenvolvimento Sustentável (Rio+20) em 2012.
2.	Passamos à exposição, nessa ordem, das razões recursais, da respectiva análise realizada pela Secretaria de Recursos (Serur) e, finalmente, ao cerne deste parecer.
II - Argumentos recursais
3.	A Estrutural Montagens e Empreendimentos Ltda. se insurgiu contra a penalidade imposta, argumentando que, por não possuir "qualquer tipo de relação profissional ou pessoal com as demais empresas acima mencionadas ou com seus respectivos sócios", não haveria "elementos suficientes à caracterização de conluio ou de cartel" (peça 150, p. 4) . 
4.	Prossegue alegando que, ainda que a irregularidade tivesse sido caracterizada, não poderia sofrer a penalidade do art. 46 da Lei 8.443/1992, uma vez que a entidade contratante integraria o Sistema Social Autônomo ("Sistema S") e, portanto, "não se encontra obrigada a licitar, tampouco está adstrita aos ditames do artigo 37 da Constituição Federal" (peça 150, p. 5) .
5.	Evoca, como precedente, o Acórdão 3611/2013-TCU-Plenário (Rel. Min. Benjamin Zymler) , em que o Colegiado entendera que a tipificação efetuada pelo art. 46 da Lei 8.443/1992 ("fraude comprovada à licitação") inviabilizaria a condenação de empresas contratadas por associações privadas convenentes, as quais pautar-se-iam pelas diretrizes estampadas "no Decreto 6.170/2007 e na Portaria Interministerial MPOG/MF/CGU 127/2008" (Voto a nortear o Acórdão 3611/2013-TCU-Plenário) . 
6.	A DMDL Montagens de Stands Ltda., a seu turno, preliminarmente alega cerceamento ao exercício de seu direito à ampla defesa, uma vez que "pretendia produzir prova pericial contábil e prova testemunhal no âmbito administrativo, para corroborar a razoabilidade dos valores indicados na proposta apresentada à Apex-Brasil (...) Contudo, o acórdão recorrido foi proferido de forma súbita" (peça 155, p. 3) .
7.	No mérito, a segunda recorrente reprisa argumentos da Estrutural Montagens Ltda., ao ponderar que: 
Tais entidades (incluindo a Apex-Brasil) não integram a administração pública. Ao contrário, são instituições privadas, com característica paraestatal, criadas para atuar ao lado do Estado na persecução de interesses sociais relevantes.
É por esse motivo que as contratações promovidas por tais entidades [semelhantes à Apex] não se subordinam ao regime jurídico que, usualmente, disciplina as contratações firmadas por órgãos e entidades da administração pública, especialmente as disposições da Lei nº 8.666/1993 e normas infralegais expedidas com o propósito de regulamentá-la. 
Na verdade, cumpre à Apex-Brasil editar regulamentos próprios, os quais evidentemente devem observar a principiologia que rege as contratações públicas (...) 
8.	Alega, ainda, que a Apex realizou dispensa de licitação, o que excluiria a aplicação de censura por "fraude comprovada à licitação", consoante a redação do tipo previsto no art. 46 da Lei 8.443/1992, sendo que "Entendimento diverso implicaria em conferir interpretação extensiva a uma norma punitiva, violando o princípio da legalidade" (peça 155, p. 8) . 
9.	Sustenta não ter havido combinação de preços entre as concorrentes, justificando a equidistância entre os preços das propostas mediante a aplicação de margens de lucro em percentuais diferentes pelas concorrentes. Faltaria, portanto, conduta dolosa a ser imputada à recorrente (peça 155, p. 10) .
III - Análise da Secretaria de Recursos (Serur) 
10.	A Serur, inicialmente, refuta a alegação recursal de falta de elementos probatórios, caracterizado o fato de as "quatro empresas formularem propostas com mesma variação percentual entre os itens" (peça 183, p. 15) - a saber: superiores ao menor preço em exatamente 11,5% (empresa Set) , 13% (empresa Octaplan) , 14,5% (empresa DMDL Ltda.) e 16% (empresa Estrutural Montagens Ltda.) . 
11.	Em seguida, a Serur pontua que a Apex "não se afasta por completo da obrigação de licitar" imposta à Administração Pública pelo art. 37, inciso XXI, da Constituição. Nesse sentido, suas diretrizes internas assumiram o título de "Regulamento de Licitações e de Contratos" (http://www.apexbrasil.com.br/uploads/RegulamentoLicitacoesContratosApexBrasil20132015.pdf) .
12.	Registra que "Conluio e fraude à licitação não são albergados por qualquer norma regente de licitações e contratos, seja do "Sistema S", seja da Administração Pública" (peça 183, p. 17) . 
13.	Quanto à arguição de cerceamento de defesa, a unidade técnica invoca a regulamentação da produção de prova no âmbito do TCU no respectivo Regimento Interno (art. 162) para afastar os argumentos da recorrente. 
14.	No mais, a Serur sublinha a reprovabilidade da conduta das recorrentes e a necessidade de se repreender a prática de conluio, afirmando que "uma entidade privada sem fins lucrativos [embora] não esteja vinculada, stricto sensu, aos ditames da Lei 8.666/1993, não pode afastar-se da conduta do bonus pater familiae" (peça 183, p. 21) , não lhe sendo lícito atentar "contra os princípios basilares de qualquer licitação, seja o âmbito privado, seja na esfera pública" (peça 183, p. 21) .
15.	Em consequência, a secretaria propugna o desprovimento de ambos os recursos em epígrafe.
IV - Análise do Parquet 
16.	O teor do art. 46 da Lei 8.443/1993 é notadamente punitivo, atraindo a aplicabilidade direta do princípio jurídico-constitucional da nulla poena sine lege praevia scripta. Nesse sentido, resta inadmissível a interpretação extensiva das elementares da conduta tipificada - mais especificamente, dos conceitos de "fraude" e "licitação" - que permita alcançar condutas não perfeitamente enquadráveis no dispositivo sancionatório. 
17.	No caso sob exame, importa sobremaneira esclarecer os exatos lindes do termo "licitação", presente no art. 46 do art. 8.443/1992. Nessa quadra, os expoentes do Direito Administrativo brasileiro concordam fundamentalmente em três pontos: 1) que se trata de procedimento administrativo; 2) que tem por escopo selecionar contratante; e 3) que tem por protagonista a Administração Pública.
18.	Sublinha-se, assim, assistir razão aos recorrentes quando evocam o pronunciamento do Ministério Público de Contas acolhido quando da prolação do Acórdão 1295/2016-TCU-Primeira Câmara (Rel. Min. José Múcio Monteiro) , e cujo cerne vale reprisar:
Com o fito de delimitar o alcance do termo 'licitação', tal como empregado no art. 46 da Lei n° 8.443/92. entendo inadequado reportar-se diretamente à Lei n° 8.666/93. tal como pretende a unidade técnica. Com efeito, o instituto licitatório tem sede constitucional, radicando-se no art. 37, inciso XXI, da Lei fundamental (...) .
Reconheço, contudo, que o presente caso concreto - qual seja, cotação de preço realizada por entidade albarrânea ao aparelho de Estado - refoge ao conceito constitucional de licitação, já que o caput do art. 37 da Carta expressamente endereça a obrigatoriedade de licitar à Administração Pública.
19.	Diante do exposto, ainda que vinculados aos princípios insculpidos no art. 37, caput, da Constituição, os procedimentos levados a efeito por entes estranhos à Administração Pública não se enquadram no conceito técnico-jurídico de licitação, com ele não podendo ser equiparados para fins de aplicação de penalidades.
20.	Privilegiando tal convergência de entendimento no campo do Direito Administrativo, entendemos que descabe ao Tribunal elastecer, em regra punitiva, o alcance do termo "licitação" estampado no art. 46 da Lei 8.443/1992, indevidamente inovando no campo repressor.
21.	No mais, cumpre destacar dois tópicos dos argumentos recursais e respectiva análise pela Secretaria de Recursos. 
22.	Em primeiro lugar, é equivocado o argumento da DMDL Montagens Ltda. no sentido de que o art. 46 da Lei 8.443/1992 não se aplicaria a casos de dispensa de licitação, tendo em vista a lição de Jessé Torres Pereira Júnior:
A Administração instaurará processo administrativo em qualquer hipótese, seja para realizar a licitação, ou para fundamentar a decisão que autorizará a aquisição direta do objeto, vale dizer, sem licitação. [Jessé Torres Pereira Jr. Comentários à Lei de Licitações e Contratações da Administração Pública. Rio de Janeiro: ed. Renovar, 1997. p. 3, apud Emir Netto de Araújo, op cit., p. 579]
 
23.	Por fim, cabe assinalar que o comentário da Serur, no sentido de que "Conluio e fraude à licitação não são albergados por qualquer norma regente de licitações e contratos, seja do 'Sistema S', seja da Administração Pública" (peça 183, p. 17) , nada esclarece sobre a matéria em causa, qual seja, os limites do ius puniendi estatal fundado no art. 46 da Lei 8.443/1992 em caso de aquisições realizadas por entidades alheias à Administração Pública.
V - Proposta de encaminhamento do Parquet 
24.	Nesse quadrante, com as vênias devidas à diligente unidade técnica, o Ministério Público de Contas da União diverge da proposta de encaminhamento inserida à peça 183, p. 23, opinando por que sejam conhecidos e providos os recursos de peças 150 e 155, tornando-se insubsistente, por consequência, o item 9.9 do Acórdão 1280/2018-TCU-Plenário (peça 109) .

Carla Maluf Elias (110819/OAB-SP), Rubens Carmo Elias Filho (138871/OAB-SP) e outros; Gustavo Scagliarini Jardim (14799/OAB-DF) e Vilma Braz da Cruz (31780/OAB-DF); Vanessa Alves Pereira Barbosa (24336/OAB-DF), Laura Mariana de Freitas Porto (35269/OAB-DF) e outros; Alan Gustavo de Oliveira (237.936/OAB-SP); Jose Alfredo Lion (74074/OAB-RJ); Eduardo Lowenhaupt da Cunha (6856/OAB-DF), Guilherme Gonçalves Martin (42989/OAB-DF) e outros.

Procurador Rodrigo Medeiros de Lima.

Organização da Conferência das Nações Unidas sobre Desenvolvimento Sustentável (Rio+20). Construção do Pavilhão Brasil. Contratação direta. Fraude EM licitação. Superfaturamento. Contas irregulares. Débito. Multa. Declaração de inidoneidade. Recursos de Reconsideração. Conhecimento. NÃO provimento. Ciência.

TOMADA DE CONTAS ESPECIAL (TCE)

Secretaria de Recursos (Serur); Secretaria de Controle Externo do Desenvolvimento Econômico (SecexDesen).

Trata-se de recursos de reconsideração interpostos por Estrutural Montagens e Empreendimentos Ltda. e DMDL Montagens de Stands Ltda., contra o Acórdão 1280/2018-TCU-Plenário, que, entre outras medidas, declarou as recorrentes inidôneas para participar de licitações na Administração Pública Federal por dois anos.
	A tomada de contas especial em que ocorreu a condenação decorreu do Acórdão 2419/2015-TCU-Plenário, proferido em representação acerca de irregularidades na organização, pelo Ministério das Relações Exteriores, da Conferência das Nações Unidas sobre Desenvolvimento Sustentável (Rio+20) , realizada na cidade do Rio de Janeiro - RJ, em 2012.
	À Agência Brasileira de Promoção de Exportações e Investimentos (ApexBrasil) coube a execução dos projetos do Pavilhão Brasil e da Arena Socioambiental.
	O acórdão recorrido concluiu que as recorrentes praticaram fraude à licitação consistente na apresentação de orçamentos que justificaram a contratação direta da Empresa Brasileira de Montagem Ltda. (CBM) pela Apex Brasil.
	Por sua vez, a CBM foi condenada a recolher débito decorrente de superfaturamento e ao pagamento de multa, além de considerada inidônea por cinco anos. 
	Estrutural Montagens e Empreendimentos Ltda. alegou não existirem elementos suficientes à caracterização de conluio ou de cartel e que, ainda que se admitisse a tese de fraude, não se poderia aplicar a sanção prevista no art. 46 da Lei 8.443/1992, pois a Apex-Brasil não estaria obrigada à realização de licitação ou adstrita aos ditames do artigo 37 da Constituição Federal.
	DMDL Montagens de Stands Ltda. arguiu cerceamento de defesa e necessidade de aplicação da Lei 9.784/1999 aos processos de controle externo, não sujeição da ApexBrasil ao regime jurídico das licitações e não ocorrência de combinação prévia de preços. 
	A Secretaria de Recursos propugnou pelo não provimento dos recursos.
	O Parquet divergiu, no sentido de excluir do acórdão recorrido a sanção de declaração de inidoneidade para licitar.
	Conheço dos recursos por preencherem os requisitos atinentes à espécie.
	No mérito, com as vênias de estilo ao MPTCU, alinho-me ao parecer da Secretaria de Recursos, adotando-o como razões de decidir. 
	O acórdão recorrido demonstrou claramente a ocorrência de fraude na apresentação de orçamentos. 
	Foram ofertados percentuais de descontos constantes para 35 itens, sendo que a empresa Set formulou preços com variação 11,5% em relação ao menor preço; a empresa Octaplan, 13%; a Estrutural, 14,5%; e DML, 16%.
	É pacífica a jurisprudência desta Corte no sentido de que indícios concatenados, harmônicos, sistematizados e demonstrados constituem prova robusta de fraude.
	Por isso, devem ser refutados argumentos relacionados à inexistência de relação entre as empresas recorrentes e a empresa vencedora e demais proponentes.
	No que se refere à possibilidade de aplicar a sanção prevista no artigo 46 da Lei 8.443/1992 a empresas contratadas por serviços sociais autônomos, adiro integralmente aos fundamentos utilizados pelo E. Relator a quo, corroborados por inúmeras outras decisões desta Corte. 
	O bem tutelado pela Lei 8.443/1992 é a lisura das contratações realizadas com recursos públicos, que devem ocorrer com total observância dos princípios constitucionais da moralidade, impessoalidade, isonomia e economicidade.
	O próprio Supremo Tribunal Federal já afirmou a obrigatoriedade de o Sistema "S" observar os princípios da legalidade, impessoalidade, moralidade, publicidade e eficiência, nos termos do caput do art. 37, da Constituição Federal.
	Assim, tendo em vista que os serviços sociais autônomos utilizam recursos públicos e fazem parte da Administração Pública em sentido amplo, não é razoável afastar o alcance da sanção de inidoneidade de competência desta Corte, pelo fato de não serem obrigados a seguir a Lei 8.666/1993 ou da contratação em tela ter sido realizada de forma direta.
Em sendo assim, o entendimento que, aparentemente, melhor busca concretizar a vontade da lei e impede o seu desvirtuamento, permitindo que abranja as contratações públicas como um todo, é aquele que entende o termo "licitação" como o conjunto de procedimentos prévios praticados pela administração pública (termo aqui utilizado em sentido lato, abrangendo os Serviços Sociais Autônomos) com o intuito de garantir que as contratações públicas ocorram de acordo com os princípios constitucionais aplicáveis. Assim, sob essa ótica, a expressão legal não estaria restrita aos procedimentos licitatórios em sentido estrito e abarcariam as contratações diretas como aquele objeto destes autos.
	Ademais, a ApexBrasil tem regulamento próprio de contratação e violações aos diversos diplomas que tratam das licitações estão sujeitas à sanção de inidoneidade. 
	Por isso, divirjo do MPTCU quanto à tese de indevida interpretação extensiva do artigo 46 da Lei 8.443/1992. 
	Cabe destacar que o Supremo Tribunal Federal já decidiu que é possível interpretar de forma extensiva dispositivo do direito penal nos casos em que não há contrariedade ao espírito da lei.
	Nesse sentido, forçoso concluir que a finalidade da Lei 8.443/1992 é coibir, mediante a aplicação da sanção de inidoneidade, a prática de fraude, não somente em licitações, de forma restrita, mas também em procedimentos similares.
	Não procede o argumento de DMDL quanto ao cerceamento de defesa decorrente da decisão do Tribunal ter ocorrido antes da apresentação de provas testemunhais sobre a adequação e regularidade dos orçamentos apresentados. 
	As provas no TCU, de acordo com o artigo 162 do Regimento Interno, devem ser documentais. A recorrente, quando chamada a se manifestar ou no recurso ora analisado, poderia ter apresentado documentos capazes de afastar o conluio praticado e não o fez.
	Não há, nos autos, indeferimento para apresentação das provas que a empresa entendesse pertinentes.
	Sobre a aplicação da Lei 9.784/1999 aos processos do TCU, registro que, nos termos desse próprio diploma, os processos administrativos específicos são regidos por leis próprias, aplicando-lhes a referida norma apenas subsidiariamente.
	No TCU, os processos são regidos pela Constituição Federal, Lei 8.443/1992 e seu Regimento Interno.
	Diante do exposto, nego provimento aos recursos de reconsideração interpostos por Estrutural Montagens e Empreendimentos Ltda. e DMDL Montagens de Stands Ltda., e voto para que o Tribunal adote o acórdão que submeto ao Colegiado.
TCU, Sala das Sessões, em 29 de junho de 2022.
WALTON ALENCAR RODRIGUES 
Relator